【裁判字號】    92,判,28
【裁判日期】    920110
【裁判案由】    商標評定
【裁判全文】
最  高  行  政  法  院  判  決                      九十二年度判字第二八號
    上  訴  人  康師父食品股份有限公司
    代  表  人  甲○○
    被 上訴 人  經濟部智慧財產局
    代  表  人  丙○○
    參  加  人  英屬西印度群島商頂新〈開曼島〉控股公司
    代  表  人  丁○○
    訴訟代理人  乙○○
右當事人間因商標評定事件，上訴人不服中華民國八十九年十二月十四日臺北高等行
政法院八十九年度訴字第三八三號判決，提起上訴。本院判決如左：
    主  文
上訴駁回。
上訴審訴訟費用由上訴人負擔。
    理  由
本件上訴人起訴主張：上訴人之前手康實業股份有限公司（下稱康公司上訴狀誤
為康喜，起訴狀及原判決誤為康熹）於民國八十五年五月二十八日以「康師傅御膳」
商標（如附圖一），指定使用於當時商標法施行細則第四十九條商品及服務分類表第
三十類之蔥油餅商品申請註冊，經被上訴人審查核准，列為註冊第七五九○○二號商
標，旋於八十六年六月三日申准移轉登記予上訴人。嗣參加人以系爭商標有違註冊時
商標法第三十六條、第三十七條第一項第七款及第十二款規定，對之申請評定。案經
被上訴人評決系爭商標之註冊應作為無效。惟依註冊時商標法第五十二條第一項規定
，申請評定者以利害關係人為限，參加人並未說出與系爭商標有何利害關係，其申請
評定即非合法。參加人所稱「康師傅」，於八十一年陸續取得我國商標註冊，但未使
用於商品，依商標法第三十一條第一項第二款本應撤銷其專用權，無受保護必要。該
商標盛名亦是近年經報章披露始廣為人知，而在臺有數廠商以「康師傅」取得商標註
冊，難謂係何人抄襲何人商標。況系爭商標註冊時有已有「康師傅」註冊，被上訴人
仍准註冊，上訴人信賴註冊之公信力，而投注人力、財力，應有信賴保護利益，參加
人申請評定，有違誠信，被上訴人遽為系爭商標為無效之評定，於法不合，爰訴請撤
銷再訴願決定、訴願決定及原處分。
被上訴人則以：系爭商標圖樣與據以評定商標（如附圖二）圖樣均有相同之中文康師
傅，應屬近似之商標。「康師傅」係參加人及其關係企業首先使用於各種速食麵等商
品之商標，早於西元一九九二年起即在大陸地區使用，並在世界各國，包括臺灣、大
陸獲准多件商標註冊，其商標商品早於系爭商標申請註冊日前，即於大陸各省電視台
及衛視中文台密集廣告，其所表彰商品之信譽難謂不為一般消費者所知悉。上訴人以
相同之中文「康師傅」作為系爭商標圖樣申請註冊，難謂無仿襲之嫌，而有使一般消
費者對其所表彰商品來源或產製者發生混淆誤信之虞，應有商標法第三十七條第七款
之適用。參加人與其關係企業頂益國際食品有限公司（下稱頂益公司）係據以評定商
標之商標專用權人，應為利害關係人，原處分核無不妥等語，資為抗辯，參加人亦為
相同之主張。
原審斟酌全辯論意旨及調查證據結果，以：上訴人之前手康公司於八十五年五月二
十八日以系爭商標，指定使用於商品及服務分類第三十類之蔥油餅商品，申請註冊，
經被上訴人審查核准註冊為第七五九○○二號商標，旋申准移轉登記予上訴人。參加
人則提出其自八十一年起陸續申准註冊之第五八二九九七號、第六二○三一二號、第
七三一四九五號、七七七二一四號等四件以「康師傅」，第六三六四五二號、七三一
五九二、七七七二八七號等三件以「康師傅Kangs」商標，分別指定使用於商品及服
務分類第二十四、二十八、三十、三十二等類商品，經被上訴人核准之商標等資料，
足以證明對其現已存在之權益有影響，為商標法第五十二條第一項之利害關係人，可
依法申請評定。按商標圖樣襲用他人之商標或標章有致公眾誤信之虞，不得申請註冊
，為註冊時商標法第三十七條第一項第七款所規定。該款之適用，指以不公平競爭之
目的，非出於自創而抄襲他人已使用之商標或標章申請註冊並有致公眾誤信之虞者；
所襲用者不以著名商標或標章而使用於同一或類似商品為限，復為註冊時同法施行細
則第三十一條所規定。本件被上訴人以系爭商標圖樣與據以評定之「康師傅」商標圖
樣均有相同之中文康師傅，異時異地隔離觀察或連貫唱呼之際，於外觀、觀念及讀音
上有使人產生混同誤認之虞，應屬近似之商標。「康師傅」係參加人及其關係企業首
先使用於各種速食麵等商品之商標，早於西元一九九二年起即在大陸地區使用，並於
速食麵、各種罐頭食品、糖果、蛋糕、汽水、果汁、冰淇淋等商品獲准數十件註冊商
標，於西元一九九四年九月在臺灣月旦出版社出版之「品牌行銷在中國」，其封面文
字及第四章均有完整刊載「康師傅」文字並敘述其成功歷史，足證早在西元一九九四
年九月起「康師傅」商標在臺灣本島已刊載書籍介紹宣傳，此外「康師傅」商標亦於
寮國、法國、柬埔寨、英國、泰國等多國註冊，在我國則自八十一年起陸續申准註冊
第五八二九九七號、第六二○三一二號、第六三六四五二號、第七三一四九五號、第
七三一五九二號、第七七七二一四號、第七七七二八七號等多件商標，其商標商品早
於系爭商標申請註冊日（八十五年五月二十八日）前，即透過大陸及香港報紙報導，
且於大陸各省電視台普遍播放廣告宣傳，亞洲五十餘國之衛視中文台亦有密集廣告之
事實，鑒於臺灣與大陸、香港地區人民間商旅往來頻繁熱絡等客觀事實，該商標所表
彰商品之信譽難謂不為一般消費者所知悉。上訴人以相同之中文康師傅作為系爭商標
圖樣申請註冊，指定使用於蔥油餅商品，難謂無仿襲之嫌，而有使一般消費者對其所
表彰商品來源或產製者發生混淆誤信之虞，其與參加人之商標是否在臺灣使用無關，
自有違註冊時商標法第三十七條第一項第七款規定。至於系爭商標是否尚有違反同條
第十二款及同法第三十六條規定，無庸審究，而評決系爭商標之註冊應作為無效，洵
無違誤，一再訴願決定，遞予維持，俱無不合等，為其判斷之基礎，並說明其證據取
捨，而駁回上訴人之起訴。
本院按二人以上於同一商品或類似商品以相同或近似之商標，各別申請註冊時，應准
最先申請者註冊，固為商標法第三十六條前段所明定。惟最先申請註冊者仍須無違反
商標法其餘如第三十七條第一項不得註冊規定，始得准予註冊。否則縱經准註冊，依
同法第五十二條第一項及第二項規定，利害關係人亦得申請商標主管機關評定其註冊
為無效。上訴人之前手以已為一般消費者所知悉之據以評定商標之相同中文「康師傅
」作系爭商標圖樣申請註冊，難謂無仿襲之嫌，而有使一般消費者對其所表彰商品來
源或產製者發生混淆誤信之虞，有違註冊時商標法第三十七條第一項第七款之規定，
已如前述，原審判決據以駁回上訴人之訴，核其認事用法均無不妥，並無判決違背法
令情事。註冊時商標法第三十七條第一項第七款規定之襲用他人之商標或標章，所襲
用者僅須他人已使用者即可，不以在本國已註冊者為限，且不以使用於相同或類似商
品為必要。是據以評定商標既已於大陸等地使用，則無論有否在我國行銷，應否被撤
銷在我國之註冊，所使用之商品是否相同或類似，系爭商標既有仿襲之嫌，即有註冊
時商標法第三十七條第一項第七款之適用。上訴人主張：系爭商標並非仿自大陸「康
師傅方便麵」，係因上訴人之關係企業康公司及產品康茶籽油均以「康」字為頭
銜，故連鎖店之命名冠上「康」字，而餐廳內之廚師均稱呼為師傅，遂取名為「康師
傅」。上訴人所有系爭商標乃依商標法第三十六條規定申請註冊，公告期滿始經核發
使用。系爭商標有無與據以評定商標混淆誤認之虞，應以國內一般消費者之認知為準
，參加人僅憑在中國大陸之廣告行銷，即可推翻上訴人之商標，實有違商標法之精神
云云，殊無足採。又商標法既規定商標註冊後之評定制度，則商標註冊人自應知商標
註冊後，如經發現註冊之商標有不得註冊情形，有遭評定為無效可能，自難主張信賴
利益。本件被上訴人係就上訴人與參加人主張之理由及檢具之事證，參酌商標法相關
規定及審查基準予以審理、論斷後為系爭商標註冊應作為無效之評定，並無違反行政
程序法第八條所定「行政行為，應以誠實信用之方法為之，並應保護人民正當合理之
信賴」之規定。上訴人訴稱其所經營之康師傅御膳系列飲食店及食品在國內具有相當
規模，與以方便麵聞名於中國大陸之康師傅品牌已有明顯區隔，被上訴人將系爭商標
評定無效，有違行政程序法第八條之規定云云，亦無可採。所引本院七十八年度判字
第四八一號、八十年度判字第二四二八號判決未經採為判例，且案情有間，無從援引
。上訴人並執陳詞指摘原判決不當，聲明廢棄，為無理由，應予駁回。
據上論結，本件上訴為無理由，爰依行政訴訟法第二百五十五條第一項、第九十八條
第三項前段，判決如主文。
中    華    民    國    九十二      年      一        月      十        日
                    最 高 行 政 法 院  第 一 庭
                                審 判 長 法  官      黃  綠  星
                                         法  官      黃  合  文
                                         法  官      蔡  進  田
                                         法  官      黃  璽  君
                                         法  官      廖  宏  明
右  正  本  證  明  與  原  本  無  異
                                         法院書記官  邱  彰  德
中    華    民    國    九十二      年      一        月      十        日


司法院資訊處製作；財團法人民間司法改革基金會備份。
